ACORDAO-COMPLETO-2352780

ACÓRDÃO 3710/2019 ATA 18/2019 - SEGUNDA CÂMARA

VISTOS, relatados e discutidos estes autos de aposentadorias deferidas em favor de Carmem Maria Busatta Vaz, Helena Prestes Lavandoski e Milton Francisco dos Santos pela gerência executiva do Instituto Nacional do Seguro Social (INSS) em Curitiba - PR;
ACORDAM os Ministros do Tribunal de Contas da União, reunidos em Sessão da 2ª Câmara, nos termos do art. 71, III e IX, da Constituição de 1988 e dos arts. 1º, V, 39, II, e 45 da Lei nº 8.443, de 1992, e diante das razões expostas pelo Relator, em:
9.1. considerar ilegais os atos de alteração de aposentadoria em favor de Carmem Maria Busatta Vaz (à Peça 19 sob o nº de controle 10162801-04-2010-000076-4) , Helena Prestes Levandoski (à Peça 20 sob o nº de controle 10162801-04-2010-000118-3) e Milton Francisco dos Santos (à Peça 21 sob o nº de controle 10162801-04-2010-000129-9) , negando-lhes os respectivos registros;
9.2. dispensar o ressarcimento das quantias percebidas indevidamente, mas de boa-fé, em sintonia com a Súmula nº 106 do TCU;
9.3. determinar que, no prazo de 15 (quinze) dias contados da notificação, a gerência executiva do INSS em Curitiba - PR adote as seguintes medidas:
9.3.1. faça cessar os pagamentos decorrentes dos atos ora considerados ilegais, sob pena de responsabilidade solidária da autoridade administrativa omissa, nos termos do art. 71, IX, da Constituição de 1988 e do art. 262, caput, do Regimento Interno do TCU;
9.3.2. informe os interessados sobre a possibilidade de optar por retornarem ao serviço ativo com o intuito de buscar a implementação dos requisitos faltantes para a aposentadoria integral pelas regras ora vigentes ou por permanecerem aposentados após o recolhimento das respectivas contribuições previdenciárias, sob a forma indenizada, em relação aos períodos de atividade rural averbados, nos termos da Súmula nº 268 do TCU, sob as seguintes condições: (i) ajuste nos proventos de Carmem Maria Busatta Vaz à razão de 26/30 avos; (ii) ajuste nos proventos de Milton Francisco dos Santos à razão de 30/35 avos; e (iii) ajuste nos proventos de Helena Prestes Levandoski à razão de 25/30 avos até 28/30 avos em função da quantidade de contribuições previdenciárias atrasadas eventualmente recolhidas pela interessada; 
9.3.3. cadastre os novos atos de aposentadoria, diante da eventual comprovação do recolhimento das contribuições previdenciárias anunciadas pelo item 9.3.2 deste Acórdão, submetendo-os ao TCU, no prazo de 30 (trinta) dias, em sintonia com o art. 262, § 2o, do RITCU e o art. 19, § 3º, da Instrução Normativa TCU nº 78, de 2018;
9.3.4. dê ciência do inteiro teor desta deliberação aos interessados, alertando-os de que o efeito suspensivo proveniente da eventual interposição de recurso junto ao TCU não os eximirá da devolução dos valores percebidos indevidamente após a notificação, diante do não provimento ao referido recurso, devendo encaminhar os comprovantes dessa notificação ao TCU no prazo de até 30 (trinta) dias;
9.4. determinar que a unidade técnica adote as seguintes medidas:
9.4.1. envie a cópia do presente Acórdão à gerência executiva do INSS em Curitiba - PR, para ciência e eventuais providências; e
9.4.2. arquive o presente processo, sem prejuízo de promover o monitoramento da determinação proferida pelo item 9.3 deste Acórdão, representando ao TCU, se necessário.

Aposentadorias deferidas em favor de Carmem Maria Busatta Vaz, Helena Prestes Lavandoski e Milton Francisco dos Santos pela gerência executiva do Instituto Nacional do Seguro Social (INSS) em Curitiba  PR.

Segunda Câmara

Gerência Executiva do INSS em Curitiba - PR.

3. Interessados: Carmem Maria Busatta Vaz (CPF XXX.972.109-XX); Helena Prestes Lavandoski (CPF XXX.353.669-XX); e Milton Francisco dos Santos (CPF XXX.620.909-XX).

13.1. Ministros presentes: Ana Arraes (Presidente), Augusto Nardes, Aroldo Cedraz e Raimundo Carreiro.
13.2. Ministro-Substituto presente: André Luís de Carvalho (Relator).

ACORDAO-COMPLETO-2518386

Acórdão de Relação 18650/2021 - Segunda Câmara

Acórdão de Relação

ACORDAO-COMPLETO-2469390

Acórdão 6842/2021 - Segunda Câmara

ACORDAO-COMPLETO-2384037

Acórdão 12690/2019 - Segunda Câmara

ACORDAO-COMPLETO-2364722

Acórdão 7129/2019 - Segunda Câmara

Carmem Maria Busatta Vaz

Milton Francisco dos Santos

ANDRÉ DE CARVALHO

Trata-se de aposentadorias deferidas em favor de Carmem Maria Busatta Vaz, Helena Prestes Lavandoski e Milton Francisco dos Santos pela gerência executiva do Instituto Nacional do Seguro Social (INSS) em Curitiba - PR.
2.	Após a análise final do feito, o auditor federal da Sefip lançou o seu parecer conclusivo à Peça 23, com a anuência, por delegação de competência, do diretor da unidade técnica (Peça 24) , nos seguintes termos:
"Introdução:
Trata-se de atos de alteração de concessão de aposentadoria de Carmem Maria Busatta Vaz, Helena Prestes Lavandoski e Milton Francisco dos Santos, ex-servidores da Gerência Executiva do INSS - Curitiba/PR - INSS/MPS.
2. Os atos foram submetidos, para fim de registro, à apreciação do Tribunal de Contas da União (TCU) , de acordo com o art. 71, inciso III, da Constituição Federal. O cadastramento e a disponibilização ao TCU ocorreram por intermédio do Sistema de Apreciação e Registro de Atos de Admissão e Concessões, na forma dos arts. 2º, caput e incisos I a VI, e 4º, caput, da Instrução Normativa - TCU 78/2018.
Histórico:
3. Ressalte-se, inicialmente, que os atos iniciais de concessão de Helena Prestes Lavandoski (número de controle Sisac 10804307-04-1996-000212-3) e Milton Francisco dos Santos (número de controle Sisac 10804307-04-1996-000043-0) foram julgados legais pelo Acórdão 413/2003-TCU-Segunda Câmara (relatoria Ministro Guilherme Palmeira) . Nenhum dos dois atos discriminava averbação de tempo de serviço rural ou insalubre.
4. Já o ato inicial de Carmem Maria Busatta Vaz (número de controle Sisac 10804307-04-1997-000325-3) foi julgado ilegal pelo Acórdão 5612/2009-TCU-Segunda Câmara, de relatoria do Ministro Aroldo Cedraz, devido à averbação de período rurícola sem o recolhimento da respectiva contribuição previdenciária.
5. Consultando-se os atos autuados no presente processo, verificou-se a averbação de tempo de serviço rural para todos os interessados: 2 anos, 7 meses e 11 dias para a Sra. Carmem; 6 anos, 4 meses e 27 dias para a Sra. Helena; e 5 anos e 1 dia para o Sr. Milton. Além disso, foram averbados 1 ano, 10 meses e 24 dias de tempo de serviço em condições insalubres para a Sra. Carmem; 1 ano, 6 meses e 26 dias para a Sra. Helena; e 3 anos, 9 meses e 20 dias para o Sr. Milton (este último preliminarmente analisado como regular) .
6. Considerando que a averbação de tempo rural só seria regular em caso de recolhimento da respectiva contribuição previdenciária, e o tempo insalubre exige comprovação da existência de risco ou de agentes nocivos à saúde no local de trabalho, além do fato de que os atos de concessão deram entrada neste Tribunal há mais de cinco anos, fez-se necessário oportunizar o contraditório e a ampla defesa dos interessados, nos termos do Acórdão 587/2011-TCU-Plenário, da relatoria do Ministro Valmir Campelo, conforme oitivas acostadas à peças 2-4.
7. Devidamente notificados (peças 5-7) , os interessados apresentaram as defesas acostadas às peças 9-10 e 12-14.
Exame técnico:
Ato de Helena Prestes Lavandoski
8. Conforme exposto anteriormente, observou-se a averbação, pela inativa, de 6 anos, 4 meses e 27 dias de tempo de serviço rural e 1 ano, 6 meses e 27 dias de tempo insalubre.
9. Em relação ao tempo rural, o Tribunal já pacificou sua jurisprudência em 29/2/2012, por meio do Acórdão 414/2012-TCU-Plenário, de relatoria do Ministro Augusto Nardes, que aprovou o Enunciado 268 da Súmula da Jurisprudência do TCU nos seguintes termos:
'O tempo de atividade rural somente poderá ser averbado para fins de aposentadoria no serviço público se recolhidas as respectivas contribuições previdenciárias na época própria ou, posteriormente, de forma indenizada.'
10. No caso da interessada, não houve informação do recolhimento supracitado em seu ato Sisac, o que torna tal averbação irregular.
11. Quanto ao tempo insalubre, ressalte-se que a partir da prolação do Acórdão 911/2014-TCU-Plenário, de relatoria do Ministro Benjamin Zymler, esta Corte de Contas passou a entender que a contagem especial de tempo prestado em condições insalubres, penosas e perigosas para servidores ocupantes de cargos de natureza estritamente administrativa, caso da interessada (cargo: Agente de Serviços Diversos) , além de observar os parâmetros definidos no Acórdão 2008/2006-TCU-Plenário, de relatoria do Ministro Walton Alencar Rodrigues, somente poderá ocorrer se efetivamente demonstrada a existência de risco ou de agentes nocivos à saúde no local de trabalho, devidamente atestado por laudo pericial.
12. Como não consta dos autos qualquer comprovação quando ao risco supracitado, tal averbação é irregular.
Resposta à oitiva:
13. Em sua defesa (peças 9-10) , a interessada, por meio de seu procurador, alegou que:
a) teria ocorrido a decadência administrativa;
b) qualquer alteração na concessão do inativo violaria o princípio da segurança jurídica;
c) a exigência de indenização quanto ao tempo de serviço rural só teria surgido com a MP 1.523/1996, convertida na Lei 9.528/1997 - posterior à concessão da ex-servidora e, logo, inaplicável a seu caso;
d) a averbação do tempo insalubre estaria amparada na Ação Civil Pública 2004.70.00.039488-5/JF-PR.
14. Quanto ao argumento 'a', frise-se que a jurisprudência pacificada tanto no STF (MS 24.997-8/DF, MS 24.958-7/DF e MS 25.015-1/DF) quanto no TCU (Súmula 278) entende que o ato de aposentadoria, reforma ou pensão possui natureza complexa e, portanto, somente se aperfeiçoa com o exame e registro deste Tribunal. Considerando que o ato ora em análise ainda não foi registrado, não há que se falar em operação da decadência nesse caso - e, portanto, a alegação não merece prosperar.
15. Em relação ao argumento 'b', ressalte-se que o entendimento predominante no TCU é que o princípio da segurança jurídica prevalece sobre o princípio da legalidade apenas quando há risco de se causar prejuízo insuportável e irreversível ao interessado (Acórdão 1011/2013-TCU-Plenário - Rel. Min. José Jorge; Acórdão 2251/2014-TCU-Plenário - Rel. Min. Bruno Dantas; entre outros) .
16. No caso ora em análise, este requisito não se encontra presente, uma vez que, conforme entendimento atual do TCU, consolidado no Acórdão 1893/2006-TCU-Plenário, de relatoria do Ministro Augusto Sherman, o qual passou a permitir o recolhimento indenizado relativo ao período rural, a interessada poderá manter essa averbação desde que efetue esse recolhimento. Quanto ao tempo insalubre, sua desaverbação implicará na redução dos proventos em apenas 2/30 avos, não configurando prejuízo insuportável.
17. Logo, tal alegação também não merece acolhida.
18. Quanto ao argumento 'c', destaque-se que a obrigatoriedade do recolhimento da contribuição previdenciária deriva da própria Constituição Federal, em seu artigo 202, §2º, na redação original, ou o atual artigo 201, §9º. Tal circunstância tem sido reiteradamente afirmada tanto pelo STF (MS 33.482/DF) quanto pelo TCU (Acórdão 4216/2017-TCU-Primeira Câmara, de relatoria do Ministro Benjamin Zymler) .
19. Considerando que a vigência da aposentadoria da inativa é posterior à edição da CF88 (mais precisamente 25/1/96) , o recolhimento de contribuição previdenciária já era requisito necessário para a averbação de tempo rural quando de sua aposentação. Assim, seu argumento não merece prosperar.
20. Em relação ao argumento 'd', a interessada juntou a sentença e os recursos interpostos às peças 9, p. 24-74, e 10. A sentença exarada pela Justiça Federal do Paraná (peça 9, p. 24-35) não foi reformada por nenhuma instância superior, já tendo transitado em julgado (peça 10, p. 17) .
21. De fato, a sentença garantiu aos filiados ao Sindicato dos Servidores Públicos Federais em Saúde, Trabalho, Previdência, Seguridade e Ação Social do Paraná (Sindiprev/PR) a possibilidade de 'contagem do tempo de serviço comprovadamente ensejador de aposentadoria especial anterior à publicação da Leis 8.112/90' (peça 9, p. 34) .
22. Contudo, o magistrado condicionou tal contagem de tempo a requerimento individual de cada substituído e à análise, também individualizada, pelo INSS dos requisitos legais para o enquadramento da atividade exercida (peça 9, p. 34) . O juízo também definiu que estaria dispensada a apresentação de laudo pericial, mas especificou que o simples recebimento de adicional de insalubridade, penosidade ou periculosidade não caracteriza a atividade como insalubre.
23. Na extensa resposta à oitiva apresentada pela inativa (peças 9-10) não foi apresentado qualquer documento que preencha as condições determinadas pelo juízo da Vara Federal de Curitiba/PR para contagem ficta de tempo de serviço. Ou seja, não se apresentou o requerimento individual ou a análise eventualmente realizada pelo INSS referente a tal contagem.
24. Dada a ausência de documentação que ampare a comprovação das condições impostas pela sentença judicial, a alegação da interessada não merece prosperar.
25. Assim, as averbações de tempo de serviço rural e insalubre são irregulares, cabendo proposta de julgamento do ato pela ilegalidade e recusa de seu registro.
26. Excluindo-se os períodos rural e insalubre, o tempo de serviço da interessada soma 22 anos, 1 mês e 6 dias - insuficientes para que continue aposentada. Logo, cabe à inativa retornar à atividade para cumprir tempo suficiente para sua inativação ou recolher a contribuição previdenciária, de forma indenizada, referente à parte do período rurícola, para que sua aposentadoria possa prosperar com proventos proporcionais à razão mínima de 25/30 avos, ou a todo o período, elevando os proventos à razão de 28/30 avos.
Ato de Milton Francisco dos Santos
27. Conforme exposto anteriormente, observou-se a averbação, pelo inativo, de 5 anos e 1 dia de tempo de serviço rural e 3 anos, 9 meses e 20 dias de tempo insalubre
28. Consoante apresentado no parágrafo 9, a averbação de período rurícola demanda o recolhimento da respectiva contribuição previdenciária. Dado que não houve informação desse pagamento no ato Sisac, a averbação é irregular.
29. Quanto ao tempo insalubre, sua averbação respeita a jurisprudência pacificada do Tribunal, em especial o Acórdão 2008/2006-TCU-Plenário de relatoria do Ministro Walton Alencar Rodrigues, que reconhece essa possibilidade para o servidor que exerceu, como celetista, no serviço público, atividades dessa natureza no período anterior à vigência da Lei 8.112/90. Para esse fim, o TCU tem aceitado a averbação realizada de ofício pelo órgão/entidade de origem quando se trata de cargo cujas atribuições, presume-se, envolvam risco para a higidez física do profissional, como, por exemplo, odontólogo, enfermeiro e médico - o cargo do interessado é auxiliar de enfermagem.
Resposta à oitiva:
30. Em sua defesa (peça 12) , quanto ao período rurícola, o interessado, por meio de seu procurador, alegou que:
a) teria ocorrido a decadência administrativa;
b) qualquer alteração na concessão do inativo violaria o princípio da segurança jurídica;
c) a exigência de indenização quanto ao tempo de serviço rural só teria surgido com a MP 1.523/1996, convertida na Lei 9.528/1997 - posterior à concessão da ex-servidora e, logo, inaplicável a seu caso.
31. As três alegações já foram analisadas nos parágrafos 14-16 e 18-19 e não merecem acolhida. Logo, o ato merece proposta de julgamento pela ilegalidade e recusa de seu registro.
32. Excluindo-se o período rural, o tempo de serviço do interessado soma 30 anos, 6 meses e 17 dias - suficientes para que continue aposentado com proventos ajustados à proporção de 30/35 avos. Caso efetue o recolhimento da contribuição previdenciária sobre esse período, pode manter seus proventos integralizados.
Ato de Carmem Maria Busatta Vaz:
33. Conforme exposto anteriormente, observou-se a averbação, pela inativa, de 2 anos, 7 meses e 11 dias de tempo de serviço rural e 1 ano, 10 meses e 24 dias de tempo insalubre.
34. Consoante apresentado no parágrafo 9, a averbação de período rurícola demanda o recolhimento da respectiva contribuição previdenciária. Dado que não houve informação desse pagamento no ato Sisac, a averbação é irregular.
35. Quanto ao tempo insalubre, dado que o cargo da inativa é administrativo (técnica do seguro social) e não consta dos autos qualquer comprovação quando ao risco à saúde em seu local de trabalho, tal averbação também é irregular, consoante exposição no parágrafo 11.
Resposta à oitiva
36. Em sua defesa (peças 13-14) , a interessada, por meio de sua procuradora, alegou que:
a) sua aposentadoria já foi apreciada pelo Acórdão 5612/2009-TCU-Segunda Câmara e, passados cinco anos desse julgamento, não caberia revisão de ofício dessa decisão;
b) a averbação do período rural estaria amparada na ação ordinária 2009.70.00.027510-9/JF-PR, que teria declarado nulo o Acórdão 5612/2009-TCU-Segunda Câmara (peça 13, p. 6-7) ;
c) teria ocorrido a decadência administrativa;
d) a exigência de indenização quanto ao tempo de serviço rural só teria surgido com a MP 1.523/1996, convertida na Lei 9.528/1997 - posterior à concessão da ex-servidora e, logo, inaplicável a seu caso;
e) a averbação do tempo insalubre estaria amparada na Ação Civil Pública 2004.70.00.039488-5/JF-PR.
37. A alegação do item 'a' corresponde a claro equívoco por parte da interessada. O ato ora em análise não corresponde ao ato inicial (número de controle 10804307-04-1997-000325-3) , julgado pelo Acórdão 5612/2009-TCU-Segunda Câmara. Trata-se de ato de alteração com número de controle 10162801-04-2010-000076-4, enviado ao TCU em 30/9/2010. Assim, a presente apreciação não corresponde a revisão de ofício, mas sim à primeira análise de legalidade, não tendo ocorrido a preclusão desse procedimento pelo simples fato de que o ato ainda não foi julgado.
38. Logo, tal alegação não merece acolhida.
39. Quanto ao argumento 'b', verificou-se que tal sentença (peça 13, p. 42-47) de fato desconstituiu o Acórdão 5612/2009-TCU-Segunda Câmara (peça 13, p. 47) e afastou seus efeitos. Contudo, essa decisão judicial teve o condão de atacar apenas o caso concreto referente ao ato de concessão inicial, não alcançando a análise do ato de alteração, por se tratar de fato novo. 
40. A magistrada deixa tal interpretação transparente: 'julgo procedente o pedido, para reconhecer a ilegalidade e inconstitucionalidade do ato da Administração que cancelou a concessão de aposentadoria da autora (...) , declarando nulo acórdão 5612/2009 do TCU (...) '. Não há qualquer determinação relativa a fatos novos ou atos futuros. Assim, tal argumento também não merece prosperar.
41. Os argumentos 'c' e 'd' já foram analisadas nos parágrafos 14 e 18-19, e não merecem acolhida.
42. A alegação 'e' foi analisada nos parágrafos 20-23 e, dado que não foi apresentado qualquer documento que preencha as condições determinadas pelo juízo da Vara Federal de Curitiba/PR para contagem ficta de tempo de serviço, não merece prosperar.
43. Portanto, cabe proposta de julgamento pela ilegalidade do ato e recusa de seu registro.
44. Excluídos os períodos rural e insalubre, o tempo de serviço da interessada soma 26 anos e 6 dias - suficientes para que continue aposentada com proventos proporcionais, ajustados à razão de 26/30 avos. Caso efetue o recolhimento da contribuição previdenciária sobre o período rurícola, pode elevar seus proventos para a proporção 28/30.
Conclusão:
45. Tendo em vista a averbação irregular de tempo de serviço rural por parte de todos os interessados, e de tempo insalubre, também irregular, por parte de Carmem Maria Busatta Vaz e Helena Prestes Lavandoski, os atos merecem proposta de julgamento pela ilegalidade e recusa de seus registros.
46. O interessado Milton Francisco dos Santos pode continuar aposentado, tendo seus proventos ajustados à razão de 30/35 avos. Caso queira mantê-los integralizados, pode efetuar o recolhimento da contribuição previdenciária sobre o período rurícola averbado.
47. A inativa Carmem Maria Busatta Vaz também pode permanecer inativa, tendo seus proventos proporcionalizados à razão de 26/30 avos. Caso recolha a contribuição supracitada, seus proventos podem ser majorados à proporção de 28/30.
48. Quanto à Helena Prestes Lavandoski, resta retornar à atividade para cumprir tempo suficiente para sua inativação ou recolher a contribuição previdenciária, de forma indenizada, referente à parte do período rurícola, para que sua aposentadoria possa prosperar com proventos proporcionais à razão mínima de 25/30 avos, ou a todo o período, elevando os proventos à razão de 28/30 avos.
Proposta de encaminhamento:
49. Ante o exposto, e de conformidade com o preceituado no artigo 71, inciso III, da Constituição Federal c/c os arts. 1º, inciso V, e 39, inciso II, da Lei 8.443/92 e os artigos 1º, inciso VIII, e 260, §1º do Regimento Interno do TCU, propõe-se:
a) considerar ILEGAIS e recusar o registro dos atos de concessão de aposentadoria de Carmem Maria Busatta Vaz (CPF: XXX.972.109-XX) , Helena Prestes Lavandoski (CPF: XXX.353.669-XX) e Milton Francisco dos Santos (CPF: XXX.620.909-XX) ;
b) dispensar a devolução dos valores indevidamente recebidos até a data da ciência pela Gerência Executiva do INSS - Curitiba/PR - INSS/MPS do Acórdão que vier a ser proferido, com base no Enunciado 106 da Súmula da Jurisprudência do TCU;
c) determinar à Gerência Executiva do INSS - Curitiba/PR - INSS/MPS, com fundamento no art. 45 da Lei 8.443/1992, que:
c.1) esclareça a Carmem Maria Busatta Vaz e Milton Francisco dos Santos que podem continuar aposentados, tendo seus proventos ajustados à razão de 26/30 e 30/35 avos, respectivamente;
c.2) comunique aos dois interessados citados em c.1 que seus proventos podem ser majorados para a proporção de 28/30 e 35/35 avos mediante o recolhimento da contribuição, de forma indenizada, sobre o período de atividade rural averbado, nos termos do Enunciado 268 da Súmula da Jurisprudência do TCU;
c.3) informe à Helena Prestes Lavandoski que pode permanecer aposentada mediante o recolhimento da contribuição, de forma indenizada, nos termos do Enunciado 268 da Súmula da Jurisprudência do TCU, sobre parte do período rurícola, para que sua aposentadoria possa prosperar com proventos proporcionais à razão mínima de 25/30 avos, ou a todo o período, elevando os proventos à razão de 28/30 avos.
c.4) esclareça à ex-servidora mencionada em c.3 que, caso não efetue o recolhimento citado, deverá retornar à atividade para completar tempo suficiente para sua inativação;
c.5) cadastre novos atos de aposentadoria para Carmem Maria Busatta Vaz e Milton Francisco dos Santos e, caso se comprove o recolhimento da contribuição mencionada no item c.3, também para Helena Prestes Lavandoski, submetendo-os ao TCU, no prazo de trinta dias, nos termos dos arts. 262, § 2o, do Regimento Interno do TCU e 19, § 3º, da Instrução Normativa TCU 78/2018;
c.6) informe aos interessados o teor do Acórdão que vier a ser prolatado, encaminhando ao TCU, no prazo de trinta dias, comprovante da data de ciência pelos inativos, nos termos do art. 4º, § 3º, da Resolução-TCU 170/2004, alertando-os ainda de que o efeito suspensivo proveniente de eventual interposição de recurso junto ao TCU não os exime da devolução dos valores indevidamente percebidos após a notificação, em caso de não provimento desse recurso."
3.	Enfim, por intermédio do Exmo. Sr. Procurador Júlio Marcelo de Oliveira, o MPTCU anuiu, em cota singela (Peça 25) , à aludida proposta da unidade técnica.
É o Relatório.

8.1. Fernanda Yasue Kinoshita (49.060/OAB-PR), entre outros, representando Carmem Maria Busatta Vaz, Helena Prestes Lavandoski e Milton Francisco dos Santos.

Procurador Júlio Marcelo de Oliveira.

PESSOAL. APOSENTADORIA. INDEVIDA AVERBAÇÃO DO TEMPO RURAL E DO TEMPO DE ATIVIDADE INSALUBRE. ILEGALIDADE. NEGATIVA DE REGISTRO. DETERMINAÇÃO. CIÊNCIA.

APOSENTADORIA (APOS)

Secretaria de Fiscalização de Pessoal (Sefip).

Trata-se de aposentadorias deferidas pela gerência executiva do INSS em Curitiba - PR sob as seguintes condições:
	Peça
	Beneficiário 
	Número de Controle
	Nascimento (Idade) 
	Tipo de Ato e Aposentadoria
	Vigência
	Enviado ao TCU

	19
	Carmem Maria Busatta Vaz
	10162801-04-2010-000076-4
	19/10/1957 (61 anos) 
	alteração - aposentadoria voluntária, com proventos integrais
	1º/9/2010
	30/9/2010

	20
	Helena Prestes Levandoski
	10162801-04-2010-000118-3
	8/8/1951
 (67 anos) 
	alteração - aposentadoria voluntária, com proventos integrais
	1º/12/2010
	21/2/2011

	21
	Milton Francisco dos Santos
	10162801-04-2010-000129-9
	27/6/1945
 (73 anos) 
	alteração - aposentadoria voluntária, com proventos integrais
	1º/12/2010
	3/3/2011

Após a análise original do feito, a Sefip identificou:
 (a)	a indevida averbação do tempo de serviço rural (2 anos, 7 meses e 11 dias) e do tempo de atividade insalubre (1 ano, 10 meses e 24 dias) nos proventos de Carmem Maria Busatta Vaz, devendo-se ressaltar que as referidas parcelas não constavam do ato inicial de aposentadoria em favor da interessada e, por isso, ele teria sido considerado legal pelo Acórdão 5612/2009-TCU-Segunda Câmara;
 (b)	a indevida averbação do tempo de serviço rural (6 anos, 4 meses e 27 dias) e do tempo de atividade insalubre (1 ano, 6 meses e 26 dias) nos proventos de Helena Prestes Levandoski, devendo-se destacar que as referidas rubricas não constavam do ato inicial de aposentadoria em favor da interessada e, assim, ele teria sido considerado legal pelo Acórdão 413/2003-TCU-Segunda Câmara; e 
 (c)	a indevida averbação do tempo de serviço rural (5 anos e 1 dia) e do tempo de atividade insalubre (3 anos, 9 meses e 20 dias) nos proventos de Milton Francisco dos Santos, devendo-se ressaltar que as referidas rubricas não constavam do ato inicial de aposentadoria em prol do interessado e, por isso, ele teria sido considerado legal pelo Acórdão 413/2003-TCU-Segunda Câmara. 
Diante, contudo, do longo tempo de vigência das referidas aposentadorias e do envio dos correspondentes atos ao TCU em período superior a cinco anos, a Sefip promoveu a prévia oitiva dos interessados, em consonância com a jurisprudência do STF (v.g.: MS-25.116 e MS-25.403) e com a jurisprudência do TCU (v.g.: Acórdão 587/2011-TCU-Plenário) .
Em suas manifestações apresentadas pela advogada (Peças 9-10 e 12-14) , os beneficiários alegaram, em suma, a ocorrência de: (a) decadência administrativa; (b)  violação ao princípio da segurança jurídica em face dos presentes atos de alteração das aposentadorias; (c) não exigência do referido recolhimento previdenciário indenizado para as concessões anteriores a 1996; e (d) amparo judicial para as averbações do tempo de atividade insalubre e do tempo rural.
De todo modo, após a análise final do feito, a unidade técnica propôs a ilegalidade dos atos, com a negativa dos registros, tendo o MPTCU anuído a essa proposta.
Incorporo os pareceres da Sefip e do MPTCU a estas razões de decidir.
As alegações dos interessados não merecem ser acolhidas, até porque a jurisprudência do STF e a jurisprudência do TCU são firmes no sentido de a concessão de aposentadoria, reforma ou pensão se constituir como ato complexo e se aperfeiçoar, assim, somente com o subsequente registro pelo TCU, não tendo esse registro sido promovido, contudo, sobre os presentes atos de alteração das aposentadorias (v. g.: MS 24.997-8/DF, MS 24.958-7/DF e MS 25.015-1/DF, além da Súmula nº 278 do TCU) .
Não merece prosperar, ainda, a mera alegação de a eventual modificação dos originais registros violar a segurança jurídica, não só porque os interessados podem se manter aposentados após o efetivo recolhimento indenizado das correspondentes contribuições previdenciárias sobre o período rural averbado, mas também porque, ao apreciar e prolatar os aludidos Acórdãos 413/2003 e 5.612/2009, da 2ª Câmara, os referidos atos iniciais de aposentadoria não conteriam as aludidas rubricas.
Também não se mostraria adequada a suposta alegação no sentido de os aludidos recolhimentos indenizados terem se tornado obrigatórios somente após a edição da MP nº 1.523, de 1996, com a sua posterior conversão na Lei nº 9.528, de 1997, já que, em sintonia, por exemplo, com o MS 33.482-DF e o Acórdão 4216/2017-TCU-Primeira Câmara, a jurisprudência do STF e a jurisprudência do TCU teriam assinalado que a aludida exação tributária seria devida desde a promulgação da Constituição de 1988, tendo a presente aposentadoria entrado em vigor após essa promulgação.
Os interessados não teriam, enfim, apresentado os elementos de prova sobre o atendimento às condicionantes impostas a cada substituído processual pela aludida sentença transitada em julgado na Justiça Federal de Curitiba - PR, ao exigir que, para a manutenção do tempo de insalubridade nos correspondentes proventos, o INSS deveria se manifestar conclusivamente sobre o enquadramento da atividade exercida, a partir da individualizada avaliação de cada caso concreto em resposta ao prévio requerimento particular dos interessados, não tendo esses interessados feito a prova nestes autos, todavia, de terem encaminhado o aludido requerimento individual ao INSS, nem, tampouco, de a atividade então exercida ter sido enquadrada pelo INSS como merecedora do referido benefício.
Entendo, portanto, que o TCU deve considerar ilegais os atos acostados às Peça 19, 20 e 21, negando-lhes os respectivos registros, sem prejuízo, contudo, de dispensar o ressarcimento das quantias percebidas indevidamente, mas de boa-fé, nos termos da Súmula nº 106 do TCU.
	
	Ante o exposto, pugno pela prolação do Acórdão ora submetido a este Colegiado.
TCU, Sala das Sessões, em 4 de junho de 2019.
Ministro-Substituto ANDRÉ LUÍS DE CARVALHO 
Relator